臺灣新北地方法院刑事判決　　　　　　 110年度智易字第26號
公　訴　人　臺灣新北地方檢察署檢察官
被　　　告　陳裕祥




選任辯護人　廖嘉成律師
　　　　　　林怡州律師
　　　　　　林國清律師
上列被告因違反商標法案件，經檢察官提起公訴（109 年度偵字
第28827 號），本院判決如下：
    主  文
甲○○無罪。
    理  由
一、公訴意旨略以：被告甲○○明知註冊/ 審定號為「00000000
    」、「00000000」號之「蘑菇圖」商標圖樣（下稱本案商標
    ），業經告訴人日商菲賽樂股份有限公司（下稱菲賽樂公司
    ）向經濟部智慧財產局註冊取得商標權（申請日期為民國10
    6 年6 月1 日，註冊日期為106 年11月1 日），指定使用於
    嬰兒用棉被等商品，現仍在商標專用期間內，未經商標權人
    同意或授權，不得於同一或類似之商品，使用相同或近似之
    註冊商標，亦不得意圖販賣而陳列，竟基於意圖販賣而陳列
    仿冒商標商品之犯意，於107 年3 月間某日，在網路上之YA
    HOO 奇摩超級商城「WanWorld」賣場（下稱本案賣場）上刊
    登販賣其於106 年5 月24日透過1688阿里巴巴批發網向大陸
    地區賣家所訂購仿冒前揭商標圖樣六層紗兒童被之訊息而陳
    列之，供不特定買家下標選購，嗣經奧格股份有限公司（下
    稱奧格公司）派員於108 年6 月13日下標購買仿冒本案商標
    圖樣六層紗兒童被1 件（下稱本案商品），經鑑定確認為仿
    冒商標商品，而查悉上情。因認被告涉犯商標法第97條透過
    網路方式非法陳列侵害商標權商品罪嫌等語。
二、按未經認許之外國法人或團體，就本法規定事項得為告訴、
    自訴或提起民事訴訟。我國非法人團體經取得證明標章權者
    ，亦同。商標法第99條定有明文。又關於外國人涉訟之民事
    、行政訴訟事件，其委任我國訴訟代理人或辯護人之委任狀
    （或授權書）之審核，應與審理本國人事件持相同之態度，
    如依卷證資料已足認其委任（或授權）為真正，而他造不爭
    執，即無須要求其委任狀（或授權書）應經認證手續（司法
    院97年7 月3 日院台廳民一字第0970012279號函意旨參照）
    。查菲賽樂公司為本案商標之權利人，此有商標單筆詳細報
    表在卷可參（見他卷第17頁），是本案商標遭他人非法侵害
    時，參照上開說明，菲賽樂公司係直接被害人而得自行提出
    告訴，或委任代理人提出告訴，要屬當然。而本件於偵查中
    原係奧格公司委任蘇昱仁律師為告訴代理人於108 年8 月20
    日向臺灣臺北地方檢察署提出告訴狀，嗣提出菲賽樂公司直
    接委任蘇昱仁律師擔任告訴代理人之委任狀，此有委任狀2
    紙在卷可參（見北檢他卷第9 頁、他卷第54頁），觀諸上開
    菲賽樂公司之委任狀內容，有記載英文及中文之委任內容，
    授權其得為菲賽樂公司辦理專利、商標、著作權相關訴訟事
    務，並有特別代理權，解釋上自應包含代理提出刑事告訴之
    權限，其上並有加蓋菲賽樂公司之印章，被告辯護人對於委
    任狀之形式上真正亦不爭執（見本院卷第125 頁），足認告
    訴人菲賽樂公司當已合法委託告訴代理人蘇昱仁律師就本案
    商標權利遭侵害之事實提出告訴，尚不因該委任狀有無經我
    國駐外管處認證而有不同，合先敘明。
三、按犯罪事實應依證據認定之，無證據不得認定犯罪事實；不
    能證明被告犯罪者，應諭知無罪之判決，刑事訴訟法第 154
    條第2 項、第301 條第1 項分別定有明文。又認定不利於被
    告之事實，須依積極證據，苟積極證據不足為不利於被告事
    實之認定時，即應為有利於被告之認定，更不必有何有利之
    證據；認定犯罪事實所憑之證據，雖不以直接證據為限，間
    接證據亦包括在內，然而無論直接或間接證據，其為訴訟上
    之證明，須於通常一般之人均不致有所懷疑，而得確信為真
    實之程度者，始得據為有罪之認定，若其關於被告是否犯罪
    之證明未能達此程度，而有合理性懷疑之存在，致使無從形
    成有罪之確信，根據「罪證有疑，利於被告」之證據法則，
    即不得遽為不利於被告之認定。而事實之認定，應憑證據，
    如未能發現相當證據，或證據不足以證明，自不能以推測或
    擬制之方法，以為裁判之基礎。而檢察官就被告犯罪事實，
    應負舉證責任，並指出證明之方法，刑事訴訟法第161 條第
    1 項定有明文。故檢察官對於起訴之犯罪事實，應負提出證
    據及說服之實質舉證責任，倘其所提出之證據，不足為被告
    有罪之積極證明，或其指出證明之方法，無從說服法院以形
    成被告有罪之心證，基於無罪推定原則，自應為被告無罪判
    決之諭知。
四、公訴意旨認被告涉犯之犯行，係以：被告之供述、本案賣場
    刊登販賣本案商品之網頁截圖、被告向大陸地區賣家訂購本
    案商品之訂購單、出貨明細、訂購商品照片、1688阿里巴巴
    批發網刊登販賣本案商品之網頁截圖、奧格公司所屬人員購
    買本案商品及包裹照片、訂購明細、鑑定報告書、商標單筆
    詳細報表等為其依據。
五、訊據被告固坦承本案賣場為其所經營，有於106 年5 月24日
    向大陸地區進貨本案商品，並有在107 年3 月間在本案賣場
    欲販賣而上架陳列本案商品，嗣有出售給奧格公司所屬人員
    等情，惟否認有何透過網路方式非法陳列侵害商標權商品之
    犯行，辯稱：其不知本案商標的蘑菇圖是告訴人的註冊商標
    ，在本案賣場共有16種圖案的兒童被子在販賣，不是僅有蘑
    菇圖樣的等語。辯護人則為被告辯稱：被告雖有向中國大陸
    業者進貨被單而購得本案商品，然被告所購得知被單共有16
    種不同圖案，蘑菇圖案僅為其中一種。被告於10 6年5 月24
    日進貨時，告訴人甚至尚未向經濟部智慧財產局申請本案商
    標之註冊（註冊日為106 年6 月1 日），被告於訂購時根本
    無從知悉蘑菇圖案在日後會成為本案商標。縱使販賣本案商
    品時，被告僅單純將蘑菇圖案認知為一般商品裝飾圖樣而已
    ，觀察該圖樣設計極為普通並無特殊之處，或任何別出新裁
    之設計可言，本案商標權人即告訴人亦非知名廠商，被告當
    無從得知本案商標及商標權利人之存在。被告於108 年6 月
    20日接獲奧格公司寄發之律師函時，被告雖自認並無侵權情
    事，但為免紛爭擴大，也立即停止銷售本案商品，並撤下本
    案賣場之網頁。況被告販賣本案商品之價格為360 元，與其
    他類似商品之價格為350 元、355 元、360 元、380 元等價
    格並無太大差異，如被告有意攀附本案商標謀取不法利益，
    其販賣本案商品之價格應較其他為涉及侵權爭議的商品價格
    為高，被告卻以差不多價格販賣，可見並無侵害商標權之犯
    意。再被告本案賣場中已有標明「WanWorld」字樣，顯見客
    觀上被告以此作為其商標或表彰商品來源，而非以蘑菇圖案
    作為商標，亦未攀附商標權人之商譽。消費者在選購時也僅
    會將蘑菇圖樣認知為被告所販賣被單圖樣中其中一種而已，
    不會特別當作識別商品來源之商標。蘑菇圖樣也僅是用於裝
    飾本案商品，非使消費者藉此作為與他人商品區別之商標使
    用等語。經查：
（一）本案商標業經告訴人於106 年6 月1 日向經濟部智慧財產
      局註冊取得商標權（註冊日期為106 年11月1 日），指定
      使用於嬰兒用棉被等商品，現仍在商標專用期間內。被告
      於107 年3 月間某日，在本案賣場刊登販賣其於106 年5
      月24日透過1688阿里巴巴批發網向大陸地區賣家所訂購仿
      冒本案商標之本案商品訊息而陳列，供不特定買家下標選
      購，嗣經奧格公司派員於108 年6 月13日下標購買仿冒本
      案商標之本案商品1 件，經送奧格公司鑑定結果確認為仿
      冒商標商品等情，業據被告坦承明確，並有商標單筆詳細
      報表、本案賣場之商品頁面截圖、本案商品及郵局便利包
      照片、本案商品鑑定報告書、被告購入本案商品之「高陽
      縣沁雅毛巾廠」之阿里巴巴1688販售頁面網頁列印資料等
      附卷可參（見北檢他卷第19至21、23、25頁、他卷第10、
      66至90頁），此部分事實應堪認定。
（二）按商標法第97條規定係以行為人「明知」為侵害他人商標
      權之商品而仍販賣、意圖販賣而持有、陳列、輸出或輸入
      為其構成要件。準此，行為人除須客觀上有販賣、意圖販
      賣而持有、陳列、輸出或輸入仿冒商標商品之行為外，就
      其所販賣、意圖販賣而持有、陳列、輸出或輸入者係屬侵
      害他人商標之商品，在主觀上更須「明知」（直接故意）
      ，始能構成犯罪。又所謂「明知」，乃指行為人對於構成
      犯罪之事實，明知並有意使其發生者而言，設若行為人對
      構成犯罪之事實，在主觀之心態上，僅係有所預見，而消
      極的放任或容任犯罪事實之發生者（即間接故意）或僅有
      過失，則其仍非本罪所欲規範處罰之對象（最高法院91年
      度台上字第2680號判決意旨參照）。查：
    1.被告於106 年5 月24日透過1688阿里巴巴批發網向大陸地
      區賣家所訂購仿冒本案商標之本案商品時，本案商標當時
      尚未向經濟部智慧財產局註冊取得商標權，而係至106 年
      6 月1 日始提出申請，至106 年11月1 日經註冊公告，此
      有上開智慧局商標檢索系統商標詳細資料報表附卷可佐（
      見北檢偵卷第21頁），是本案商標於上開日期經註冊公告
      後由告訴人取得專屬授權，然於被告進貨時本案商標尚未
      受到商標法之保護，應屬明確，則被告主觀上在進貨時當
      無從知悉本案商標嗣後會經他人申請商標權利通過，實無
      侵害商標權之犯意可言。嗣被告於107 年3 月間將本案商
      品刊登至本案賣場陳列時，距本案商標之註冊公告日也僅
      有4 個月時間，要屬不長，則本案商標復尚未如國際知名
      精品之商標，經年在全球或我國市場行銷甚廣，常見於各
      類廣告媒體，自非屬業者及一般消費大眾所熟知，尚非屬
      知名商標，在僅經過4 個月時間即被告上架本案商品時，
      被告能否立即知悉本案商標係告訴人剛申請公告之商標，
      實有疑問，自不足作為不利於被告之認定。至GOOGLE搜尋
      引擎上以「蘑菇被」作為關鍵字，期間設定為102 年1 月
      1 日至105 年7 月12日搜尋之結果，有大量告訴人出產之
      正品蘑菇被圖片，並有網路部落客「艾薇」發文分享使用
      心得等情，業據告訴人提出搜尋結果列印畫面、文章列印
      資料等在卷可參（見本院卷第163 至183 頁），惟蘑菇圖
      為本案商標之設計重點表徵，且本案商標指定使用於嬰幼
      兒用棉被等商品，均如前述，則以「蘑菇被」作為關鍵字
      搜尋，本質上即幾乎等同是以本案商標商品特定作為搜尋
      對象，故縱能搜尋到許多告訴人之本案商標產品，亦僅認
      為市面上以蘑菇為圖案設計嬰幼兒用棉被者以告訴人為大
      宗，況本案商標僅申請公告4 個多月，已如前述，無從認
      為本案商標已為社會大眾所知悉，或在我國已有相當之知
      名度，而屬於知名商標，亦無從認為被告對此已有知悉。
      另本案商標雖早於105 年5 月25日由喬緹公司向中國大陸
      申請商標註冊，於106 年7 月14日註冊公告，此有商標相
      關資料在卷可參（見他卷第59至61頁），然被告進口本案
      商品之時間仍早於本案商標經中國大陸註冊公告之時間，
      況此並非經我國註冊公告之商標，自無從據以推論認為被
      告主觀上有所知悉，亦不足作為不利於被告之認定。
    2.雖被告係從事網路購物販賣之業者，然被告係經營小型之
      獨資公司，而以網路賣場銷售為主，資本額也僅有新臺幣
      100 萬元，此有經濟部商工登記公示資料查詢服務、廠商
      基本資料等在卷可參（見本院卷第139 至143 頁），是相
      較於較大型之網路賣場而言，對於商品產品之來源注意義
      務及查證之義務要求上容屬較低，本案商標既於被告進貨
      時均未申請註冊，當無法期待被告能在短時間內多次密集
      地加以查證，況此部分縱有欠缺，亦僅涉及是否有過失之
      問題，然本罪並未處罰過失犯，實與商標法第97條規定之
      「明知」要件不符，無從認為被告已知悉本案商品有使用
      到告訴人於嗣後註冊之本案商標，主觀上自難認為有何侵
      害商標權之犯意。是被告辯稱其不知悉本案商標為告訴人
      申請註冊之商標等語，尚屬有據，應可採信。
    3.而被告供稱係於108 年6 月21日收到奧格公司所發之律師
      函，即有將本案商品下架並與告訴代理人聯繫談和解等語
      （見本院卷第201 頁），並有通尹法律事務所108 年6 月
      20日（108 ）法仁字第062001號函及所附資料在卷可參（
      見他卷第110 至119 頁），是被告自107 年3 月間將本案
      商品上架後，至108 年6 月間始收到來自告訴人律師函通
      知可能涉有侵權之事宜，於此之前既無證據認為被告有收
      到來自告訴人或其他人通知本案商品可能涉及侵害他人商
      標權，實難認為被告主觀上已知悉本案商品有侵害他人商
      標權之情形。況被告供稱收到後即將本案商品下架等語，
      衡情如被告有意攀附告訴人之商標權藉此謀取不法利益，
      則無須在收到律師函僅有提及本案商品涉及侵害著作權，
      而尚未釐清商品有無侵害他人商標權之際就配合告訴人之
      要求而將商品下架，亦得佐證被告主觀上實無違反商標法
      之犯意。
    4.又參以被告所販賣之商品除本案商品外，尚有10多種款式
      之兒童被單，此有本案賣場截圖照片附卷可參（見北檢他
      卷第23頁），另被告之本案商品來源係向大陸地區「高陽
      縣沁雅毛巾廠」訂購共16款兒童被單，共輸入30件，單價
      為人民幣36.5元、共人民幣1095元，此有被告所提訂購明
      細資料等在卷可參（見他卷第66至90頁），是涉及侵害告
      訴人商標權之本案商品僅是其中一件而已，相較於被告進
      貨共計16款中，比例實屬甚低，其中涉及侵權者也僅有本
      案商品而已，其餘商品依卷內事證尚無從認定是否有涉及
      侵權，要無從作為不利於被告之認定。且被告將該些進貨
      商品均以360 元之價格陳列於本案賣場欲進行販賣，此有
      本案賣場截圖照片可參，與被告銷售其他花色圖案兒童被
      單商品之售價約350 元到380 元相近，此有被告與其他消
      費者之買賣訂單明細附卷可憑（見他字卷第91至97頁），
      顯見被告並未刻意抬高價格販售，衡諸常情若係為攀附他
      人商標之信譽、品質，輸入仿冒品販售時理應具一定規模
      、數量，並訂以高出同種類商品之價格以獲取品牌利益，
      然以上情觀之，被告陳列欲販賣之本案商品顯未有如此區
      別，僅係以差不多之價格陳列而已，足認被告並未認知到
      本案商品屬仿冒告訴人本案商標之商品，則實難認為被告
      有何侵害商標權之犯意。
（三）綜上，被告進貨時本案商標尚未經告訴人申請註冊公告，
      亦非知名商標，尚無從認為被告對此有知悉，再參酌被告
      進貨及欲銷售之陳列情形，主觀上均無從認為有何侵害他
      人商標權之犯意。
五、綜上所述，本案僅能證明被告有陳列侵害他人商標權之本案
    商品，然無法證明被告知悉本案商標為告訴人申請註冊公告
    之商標，亦無從認為主觀上有何侵害他人商標權之犯意。是
    依檢察官所舉之證據，均尚未達於通常一般之人均可得確信
    而無合理之懷疑存在之程度，無法使本院形成被告之有罪心
    證。本案不能證明被告犯罪，揆諸前揭說明，依法應諭知被
    告無罪。
據上論斷，應依刑事訴訟法第301條第1項，判決如主文。
本案經檢察官陳姵伊提起公訴，檢察官詹啟章、王佑瑜到庭執行
職務。
中    華    民    國   110    年    10    月    7     日
                 刑事第十九庭   法  官  王國耀
上列正本證明與原本無異。
如不服本判決，應於送達後20日內敘明上訴理由，向本院提出上
訴狀，上訴於智慧財產法院 (應附繕本) 。其未敘述上訴理由者
，應於上訴期間屆滿後20日內向本院補提理由書「切勿逕送上級
法院」。
                                書記官  張美玉
中    華    民    國   110    年    10    月    7     日